【裁判字號】    99,上易,321
【裁判日期】    990811
【裁判案由】    傷害
【裁判全文】
臺灣高等法院臺南分院刑事判決        99年度上易字第321號
上  訴  人  臺灣臺南地方法院檢察署檢察官
上  訴  人
即  被  告  戊○○
輔  佐  人  己○○
            甲○○
上列上訴人因被告傷害案件，不服臺灣臺南地方法院98年度易字
第1740號中華民國99年3月18日第一審判決（起訴案號：臺灣臺
南地方法院檢察署98年度偵字第15401號），提起上訴，本院判
決如下：
    主  文
上訴駁回。
    事  實
一、戊○○於民國91年間因犯強盜案件，經最高法院於97年1月
    18日以97年臺上字第326號裁判上訴駁回確定（原審案號：
    臺灣高等法院95年上更一字第807號判決，裁判將原判決撤
    銷，判處有期徒刑5年2月），於97年2月26日入臺灣臺北分
    監服刑，於97年9月17日入臺灣臺南監獄（下稱臺南監獄）
    執行，嗣於98年10月30日入臺灣臺中監獄執行中。其於臺南
    監獄服刑期間，分派至臺南監獄四舍下12房內，與編號1675
    號之丁○○同房，於98年6月29日晚間6時20分許，該房人犯
    均回舍房休息，編號2706號之戊○○因欲抽煙而使用丁○○
    之床位空間，遂要求丁○○之床位處供其吸食香煙，但為丁○○拒絕，戊○○因而心生不滿，基於傷害他人身體之犯意
    ，持三號電池2顆，趁丁○○不備之際毆擊丁○○頭部，致
    丁○○受有臉部額頭處撕裂傷（1公分）及頭部外傷等傷害
    ，
二、案經丁○○訴請臺灣臺南地方法院檢察署檢察官偵查起訴。
    理  由
一、證據能力：從事業務之人於業務上或通常業務過程所須製作
    之紀錄文書、證明文書，除顯有不可信之情況外，依刑事訴
    訟法第159條之4第2款之規定，得為證據。卷附之行政院國
    軍退除役官兵輔導委員會永康榮民醫院（下稱永康榮民醫院
    ）98年6月29日所出具之診斷證明書，應屬從事醫療業務之
    人於業務上或通常業務過程所須製作之證明文書，依前揭規
    定，原則上自具有證據能力。
二、訊據被告戊○○固坦承其因犯有前述案件確定後，入監服刑
    ，於97年9月17日入臺南監獄執行，並分派至臺南監獄四舍
    下12房內，與告訴人丁○○同房乙節不諱，惟矢口否認有何
    傷害犯行，辯稱：本案事件是丁○○與另一人先出手毆打伊
    ，丁○○之傷是丁○○打伊時，伊正當防衛，用手去擋，丁○○自己重心不穩倒地才受傷，並非被告毆打所致，且乾電
    池並不可能會造成丁○○所受那種傷口，應以科學方式進行
    判斷，至於扣案的乾電池二顆也不是被告所有，本案還有主
    管牽涉在內，相關證人所出具的自白書均有串證之嫌，是監
    獄主管利用權限利誘威脅收買受刑人，並利用丁○○向伊施
    壓，本案應調閱臺南監獄至永康榮民醫院之監視錄影帶，並
    就扣案之乾電池驗指紋云云。
三、經查：被告上揭犯行，業據丁○○於本院結證：「當天收工
    時，回到房內，大家都躺到自已床位休息，被告戊○○睡在
    我旁邊，他說他想抽煙，就叫我起來讓他抽煙，我就叫他去
    廁所抽煙，我的位置沒有讓他，第一次我沒有讓，第二次他
    又要求‥‥我的身體不方便，我就沒有讓給他，他就拿他預
    藏的電池打我的腦袋‥‥」等語明確，核與證人乙○○於本
    院結證：「（當天晚上舍房內發生丁○○與被告發生的情形
    ，你有否看見？）我有看到，我看到丁○○當時睡在他自已
    的位置，戊○○叫他起來說他（戊○○）要抽煙，後來戊○○說什麼事情大家都不要理，後來戊○○就拿電池打下去了
    」、「被告話說完後（就是叫我們等一下發生何事，大家都
    不要管），之後一下，他就用電池打下去了。」等語；及證
    人丙○○於本院結證：「我在場，我收工回房時，每一個人
    都有自己的床位，丁○○的床位在廁所邊第一位，戊○○在
    第二位‥‥我們抽煙都是在廁所抽，那天戊○○叫他讓位給
    他抽煙，丁○○跟他說你要抽煙就去廁所‥‥戊○○有跟我
    們說等一下如果發生什麼事，叫我們不要管，過不久，戊○○就拿電池打丁○○‥‥」等語，均相符合，且丁○○因遭
    被告毆打，受有前揭傷勢，亦有受傷相片二幀、永康榮民醫
    院於98年6月29日開立之診斷證書一紙記載明確，足證丁○○遭被告毆打一節，堪信為真實。至於丁○○證稱被告當時
    手中拿的是一把乾電池，與證人乙○○、丙○○所證被告當
    時拿2顆電池不符，本院基丁○○尚兼有被害人之身分，而
    乙○○、丙○○純為證人之立場，其供述應較為客觀，且扣
    案亦只有2顆電池，爰就此部分認定被告當時係持2顆電池毆
    打丁○○。
三、被告雖以上詞為辯，惟查：
(一)、觀諸被告於98年6月30日書寫之自白書，其中記載：「‥‥
    每個人都是在丁○○的位子上抽煙‥‥突然今天丁○○像變
    了另一個人，故意不讓位給我坐，連鋁鉑紙及電池也拒絕讓
    我使用‥‥我聽了非常生氣‥‥」，就本件事情之原由亦自
    承係因丁○○不願讓位給伊抽煙而起；再本案之證人當時雖
    皆為與被告同舍房之受刑人，惟丙○○於本院結證時，其已
    服刑完畢，是監獄主管根本不可能對丙○○有利誘威脅收買
    之可能，惟丙○○仍證稱被告確持電池毆打丁○○；況丁○○亦因本次事件而受台南監獄懲處，有該監獄收容人獎懲報
    告表可憑，是被告辯稱證人有串證之嫌，是監獄主管利用權
    限利誘威脅收買受刑人云云，顯與前揭事證不符，不足採信
    。
(二)、正當防衛，必須對於現在不法之侵害始得為之。至彼此互毆
    ，又必以一方初無傷人之行為，因排除對方不法之侵害而加
    以還擊，方得以正當防衛論（最高法院94年度臺上字第4199
    判決意指參照）。被告與丁○○間是因被告欲至告訴人床位
    處抽煙，因遭丁○○之拒絕而心生不滿，引發口角爭執後，
    即由被告先持電池毆擊丁○○頭部，致丁○○頭部受傷，業
    據丁○○、乙○○、丙○○證述明確，是被告戊○○辯稱其
    係基於正當防衛，始出手阻擋丁○○的毆擊行為，並導致丁○○重心不穩而跌倒，已屬無據，況被告究竟如何阻擋丁○○而致其前額處受有1公分長之撕裂傷，甚難想像，被告亦
    無法明確說明，被告所辯伊係正當防衛及於原審辯稱因腳受
    傷不可能毆打丁○○云云，委無可採。
(三)、再由被告自白書所載，該舍房內確實可持有電池，且被告確
    持電池毆打丁○○，亦已如前所述，而扣案之電池業經多人
    經手，其上縱不能驗出有被告之指紋，亦不能為有利被告之
    認定，是被告聲請送指紋鑑定，核無必要。
(四)、另被告聲請向台南監獄、永康榮民醫院調取當時送醫之錄影
    帶，惟台南監獄當時並無錄影帶資料，永康榮民醫院則因監
    視系統影像錄製有效儲存約7日，現已無法提供當時影像。
    有行政院國軍退除役官兵輔導委員會永康榮民醫院99年7月
    21日永醫字第0990003817號函、臺灣臺南監獄99年7月15日
    南監戒字第0990006098號函在卷可憑。
(五)、綜上，被告戊○○否認毆打丁○○，並以所為係正當防衛為
    辯，顯係事後卸責之詞，不足採信，本案事證明確，被告戊○○之犯行洵堪認定。
四、核被告戊○○所為，係犯刑法第277條第1項之傷害罪。原審
    以被告犯罪事證明確，適用刑法第277條第1項、第41條第1
    項前段，審酌被告戊○○因與丁○○間因抽煙借位事宜而發
    生糾紛，率爾持2顆三號電池毆擊丁○○頭部處之犯罪動機
    、目的、手段，造成丁○○受有前述傷害之程度，徒增社會
    暴戾之氣，兼衡被告戊○○犯後否認犯行之犯後態度等一切
    情狀，量處拘役20日，並諭知易科罰金之折算標準，經核認
    事用法並無違誤，量刑亦稱允當，被告上訴意旨，以前詞指
    摘原判決不當，檢察官上訴意旨，以原審量刑過輕為由，指
    摘原判決不當，均為無理由，應予駁回。扣案電池2顆，雖
    經丁○○及證人等人指認該2顆電池為被告傷害丁○○時所
    持用之物，但為被告否認為其所有，而該乾電池2顆是否確
    為被告所有之物，據卷內資料，尚難驟認，故不另為沒收之
    諭知，併此說明。
據上論結，應依刑事訴訟法第368條，判決如主文。
本案經檢察官郭珍妮到庭執行職務。
中    華    民    國    99    年    8     月    11    日
                  刑事第五庭    審判長法  官  楊明章
                                      法  官  蔡美美
                                      法  官  趙文淵
以上正本證明與原本無異。
不得上訴。
                                      書記官  呂宬樂
中    華    民    國    99    年    8     月    12    日
附錄本案論罪科刑法條
刑法第277條第1項：
傷害人之身體或健康者，處三年以下有期徒刑、拘役或一千元以
下罰金。

司法院資訊處製作；財團法人民間司法改革基金會備份。
